【裁判字號】    95,上更(一),641
【裁判日期】    951221
【裁判案由】    毒品危害防制條例
【裁判全文】
臺灣高等法院刑事判決               95年度上更(一)字第641號
上  訴  人  臺灣宜蘭地方法院檢察署檢察官
上  訴  人
即  被  告  丙○○
選任辯護人  李蒼棟律師
上列上訴人因被告違反毒品危害防制條例案件，不服臺灣宜蘭地
方法院，92年度訴字第101號，中華民國92年7月9 日第一審判決
（起訴案號：臺灣宜蘭地方法院檢察署91年偵字第2236號、92年
偵字第509 號）提起上訴，經判決後，由最高法院發回更審，本
院判決如下：
    主  文
原判決關於丙○○部分撤銷。
丙○○共同連續販賣第一級毒品，處有期徒刑柒年伍月。扣案如
附表編號一所示之毒品海洛因及包裝袋陸只，均沒收銷燬之、編
號三所示之分裝袋沒收之、未扣案之新台幣肆千元沒收之，如全
部或一部分不能沒收時，以其財產抵償之；又共同連續販賣第二
級毒品，處有期徒刑參年貳月，扣案如附表編號二所示之毒品安
非他命及包裝袋拾貳只，均沒收銷燬之、未扣案新台幣參萬柒仟
元沒收之，如全部或一部不能沒收時，以其財產抵償之。應執行
有期徒刑拾年肆月，扣案如附表編號一、二所示之物毒品海洛因
及包裝袋陸只、安非他命及包裝袋拾貳只，均沒收銷燬之、編號
三所示之分裝袋沒收之、未扣案之新台幣肆萬壹仟元沒收之，如
全部或一部分不能沒收時，以其財產抵償之。
    事  實
一、丙○○（綽號「龍欣」）與甲○○（業經本院通緝，另行審
    結）共同基於販賣第一級毒品海洛因及第二級毒品安非他命
    營利意圖之概括犯意聯絡，先後於：
  (一)、自八十九年間某月起至九十年十、十一月間止，由游雅惠
      以電話向甲○○聯絡後，先後二次以半兩一萬五千元之價
      格向甲○○購買第二級毒品安非他命，約定地點後，由丙
      ○○在宜蘭市○○路二十九巷八十八弄四十號五樓或宜蘭
      縣礁溪鄉某處，交付第二級毒品安非他命予游雅惠，丙○
      ○與甲○○以上開方式，共同連續販賣第二級毒品安非他
      命予游雅惠二次。
  (二)、九十年十、十一月間，黃憲瑜先以電話向甲○○聯絡後，
      黃憲瑜即將購買毒品之現金交付予丙○○，再由甲○○先
      後以海洛因三千元、一千元之價格或以安非他命一千元之
      價格，在宜蘭市○○路二十九巷八十八弄四十號五樓以將
      第一級毒品海洛因或第二級毒品安非他命，以從樓上丟下
      或黏貼於公用電話下之方式交付或於宜蘭市礁溪鄉雪中紅
      餐廳，由丙○○交付方式，丙○○與甲○○以上開方式共
      同連續販賣第一級毒品海洛因及第二級毒品安非他命各二
      次予黃憲瑜。
  (三)、九十年農曆過年後至九十年五、六月（國曆）間，鄭文龍
      先以電話聯絡甲○○或丙○○接洽購買一千元之第二級毒
      品安非他命後，鄭文龍即至宜蘭市○○路二十九巷八十八
      弄四十號五樓，由丙○○將一千元之第二級毒品安非他命
      由樓上帶至樓下，鄭文龍將一千元現金交付予丙○○後，
      再由丙○○將第二級毒品安非他命交予鄭文龍，甲○○、
      丙○○以此方式共同連續販賣第二級毒品予鄭文龍五次。
    嗣於九十一年三月二十六日晚間九時三十分許，經警於宜蘭
    市○○路二十九巷八十八弄四十號五樓搜索查獲，並扣得如
    附表所示之物。
二、案經宜蘭縣警察局移送臺灣宜蘭地方法院檢察署檢察官偵查
    起訴。
    理  由
壹、程序部分
    按修正後刑事訴訟法施行法第七條之三規定：「中華民國九
    十二年一月十四日修正通過之刑事訴訟法施行前，已繫屬於
    各級法院之案件，其以後之訴訟程序，應依修正刑事訴訟法
    終結之。但修正刑事訴訟法施行前已依法定程序進行之訴訟
    程序，其效力不受影響」。九十二年一月十四日修正通過之
    刑事訴訟法，於同年九月一日施行。經查：本件係於九十二
    年三月七日修正刑事訴訟法施行前繫屬於原審法院，此有原
    審法院收文章蓋於台灣宜蘭地方法院檢察署九十二年三月七
    日乙○清紀樂字第二六四三號送審函乙紙可稽（見原審卷第
    一頁）。本件引用「(一)、證人游雅惠於警詢、偵查及原審之
    證述筆錄（見偵字第二二三六號卷第六十八頁、一四二至一
    四四頁、一七八頁、原審卷第三十九頁、一○三頁）」、「
    (二)、證人黃憲瑜於偵查及原審之證述筆錄（見偵字第二二三
    六號卷第一○三至一○五頁、一四二頁、一七八頁、原審卷
    第三十八頁）」、「(三)、證人林文貽於警詢、偵查及原審之
    證述筆錄（見警詢卷第四十四頁、同上偵查卷九十六頁、九
    十七頁、原審卷第三十九頁）」、「(四)、證人鄭文龍於偵查
    及原審之證述筆錄（見偵字第二二三六號卷第一一九頁、一
    四二頁、一七八頁、原審卷四十一頁、一三九頁）」、「(五)
    、證人石建堂於偵查之證述筆錄（見偵字第二二三六號卷第
    一五二頁）」、「(六)、證人郭雅芬於警詢、偵查中之證述筆
    錄（見警詢卷第三十八頁、偵字第二二三六號卷第一四二頁
    、一七八頁）」、「(七)、證人吳美容於原審之證述筆錄（見
    原審卷八十三頁）」、「(八)、證人石董淑瓊於偵查中之證述
    筆錄（見偵字第二二三六號卷第一八七頁）」、「(九)、證人
    石惠珍於偵查中之證述筆錄（見偵字第二二三六號卷第一八
    八頁）」、「(十)、證人即承辦員警簡寧彥於原審中之證述筆
    錄（見原審卷第一○二頁）」暨「法務部調查局九十一年四
    月三日調科壹字第三０００００五九五號及九十二年一月二
    十八日調科壹字第０九二六００一四０四０號檢驗通知書」
    、「扣押物品清冊」、「清單一份」、「慈濟大學濫用藥物
    檢驗中心檢驗總表一份」等證據，均係修正刑事訴訟法施行
    前依當時之法定程序所製作取得之證據，其證據能力不因修
    正刑事訴訟法實施而受影響。且前開證據資料，均於原審、
    本院前審於審判期日依法提示予檢察官、被告及辯護人辨認
    ，本院審判期日復將前開證人筆錄之陳述提示並告以要旨，
    使到庭之當事人及辯護人有辯論之機會，被告對前開證據均
    係被告以外之人於審判外陳述之事實均表示無意見，而經合
    法調查，從而依上開施行法之規定，該訴訟程序之效力不因
    刑事訴訟法之修正施行而受影響，換言之，上開陳述筆錄均
    具證據能力（最高法院九十四年度台上字第三一六０號、九
    十四年度台上字第四一四四號判決均採同一見解）。
貳、實體部分
一、訊據上訴人即被告丙○○矢口否認犯罪，辯稱：伊外號「阿
    鵬」（台音），無「龍欣」之綽號，上開游雅惠等買毒之人
    所言均不實，在偵查中縱經檢察官命上開諸人在沒有指認牆
    之偵查庭內予以指認，仍不符標準程序，有暗示誘導之嫌，
    尤其伊曾毆打過游雅惠之父親，游女挾怨誣指伊販毒，何能
    採信云云。惟查：
  (一)、證人游雅惠就其於前開事實欄一、(一)所示之時間、地點，
      以電話向甲○○聯絡後，以半兩一萬五千元之價格向同案
      被告甲○○購買第二級毒品安非他命，約定地點後，即由
      被告丙○○在宜蘭市○○路二十九巷八十八弄四十號五樓
      或宜蘭縣礁溪鄉○○路邊，交付第二級毒品安非他命予游
      雅惠二次之事實，迭於偵查及原審中結證明確在卷（見偵
      字第二二三六號卷第六十八頁、一四三頁、一四四頁、原
      審卷第三十九頁），是證人游雅惠已明確證述向被告甲○
      ○購買毒品等情明確，並指稱被告綽號「石頭」等語，此
      亦為同案被告甲○○於偵查中所不否認（見偵字第二四三
      號卷第十三之一頁），且證人游雅惠係於原審第一次調查
      時於自由意志下指稱：毒品是跟「龍欣」拿的，我有向甲
      ○○買過毒品，去路邊跟「龍欣」拿等語明確（見原審卷
      三十九頁），雖其於與被告對質時改稱：林群龍拿槍脅迫
      我先生，我認為被告甲○○與林群龍是同黨的，所以我在
      警訊、偵訊及法院調查時，才故意這樣說，我出監所後，
      被告甲○○、丙○○都沒有找過我云云（見原審卷一○三
      頁），惟證人游雅惠於偵訊時係稱：我在外面有人送紅包
      給我，叫我不要出庭，該人是林群龍，他有拿二把槍在我
      面前揮動恐嚇等語（見偵字第二二三六號卷第六十八頁）
      ，核其於原審及偵查中所述遭脅迫之情節（對象）並不相
      同，且證人游雅惠於警訊時，係以匿名檢舉人之身分指認
      被告丙○○及同案被告甲○○販賣毒品，當時尚無人得以
      知悉係證人游雅惠所檢舉，則如何先行前往恐嚇？此外，
      亦無其他積極證據足資認定證人游雅惠與被告丙○○及同
      案被告甲○○有何仇隙，是證人游雅惠於警訊、偵查及原
      審第一次調查時所為之證述自可採信，其事後更易前詞，
      顯係為迴護被告之說詞，不足採信。另證人游雅惠雖於偵
      查中證稱：「（透過「龍欣」買何種毒品？）二種都有，
      但買幾次已經不是記得很清楚，但應該有二、三次，正確
      日期忘記了，約九十年三、四月間，我向甲○○買過一、
      二次，其他都是透過『龍欣』買的」等語（見同上偵查卷
      第一四三頁），惟其嗣於原審中已稱：我在偵訊中所陳實
      在，我有向甲○○買過毒品，應該是安非他命，有沒有買
      海洛因我忘記了，去路邊跟「龍欣」拿毒品等語（見原審
      卷第三十九頁），參諸證人游雅惠於偵查中所陳：我前後
      向他（即同案被告甲○○）買有五次等語（見同上偵查卷
      第六十八頁），堪認證人游雅惠向同案被告甲○○購買毒
      品時，經由被告丙○○所交付者，僅有毒品安非他命，且
      其次數應僅二、三次無疑。證人游雅惠對於前開購買毒品
      之時、地、次數如何，雖陳述籠統，但此恰足以符合多次
      交易，記憶難免模糊之情，尚不能因此遽謂不實，自應依
      罪疑惟輕原則，依前開證人所述最少之次數予以從寬認定
      。是僅認定被告等人確有以半兩一萬五千元之價格，販賣
      第二級毒品安非他命二次予游雅惠之事實。
  (二)、證人黃憲瑜就前開事實欄一、(二)所示之時間、地點，先後
      以海洛因三千元不等之價格或以安非他命一千元至五千元
      不等之價格，由被告丙○○先收取購毒款項後，再於宜蘭
      市○○路二十九巷八十八弄四十號五樓或於宜蘭市礁溪鄉
      雪中紅餐廳，由同案被告甲○○以將第一級毒品海洛因或
      第二級毒品安非他命，以從樓上丟下或黏貼於公用電話下
      之方式交付或由被告丙○○送貨交付方式，向同案被告甲
      ○○購買第一級毒品海洛因及第二級毒品安非他命各二、
      三次，惟其中在宜蘭市礁溪鄉雪中紅餐廳是購買一千元之
      海洛因之事實，已於偵查及原審中結證證述綦詳在卷（見
      偵字第二二三六號卷第一○三至一○五頁、原審卷第三十
      八頁），又依證人黃憲瑜雖於偵查中所稱：伊向甲○○買
      過最少五次之毒品（見同上偵查卷第一○三頁），復又供
      稱海洛因、安非他命均是買了二、三次等語（見同上偵查
      卷第一○四頁），證人黃憲瑜對於購買之時、地、次數甚
      或價格如何，雖僅籠統陳述，但其既與被告丙○○及同案
      被告甲○○等人交易多次，記憶難免模糊，價格又常隨行
      情或其他主、客觀因素影響而不定之情，尚不能因此遽謂
      不實，而參諸證人前開所述，以其最少與被告等人交易五
      次以上、又稱各買過二、三次之海洛因及安非他命計算，
      依罪疑惟輕原則，僅依其所供最少之次數及最低價位予以
      從寬認定，是僅認定被告等人先後以三千元及一千元之價
      格販賣第一級毒品海洛因予黃憲瑜共二次，另有以一千元
      之價格販賣第二級毒品安非他命予黃憲瑜共二次之事實。
      至於證人黃憲瑜經原審隔離訊問之結果，證人黃憲瑜雖證
      稱：我是拿五千元給被告甲○○合夥去買毒品，買一萬元
      平均拿取，合夥有買四、五次。因為證人林文貽說他的錢
      不夠，我與他湊足五千元後，去找被告甲○○買毒品，被
      告甲○○說他本身有五千元湊成一萬元跟人家買比較多云
      云（原審卷第三十八頁），惟證人黃憲瑜於原審所為之證
      述已與其於偵查中所述，已有前後不一之情，並與證人林
      文貽於原審中所述我沒有和黃憲諭一起買過毒品等語（見
      原審卷第三十九頁）互有矛盾，是否足採，已非無疑；另
      參諸證人林文貽因供出黃憲諭亦曾向同案被告甲○○購買
      毒品，始由檢察官於訊問證人林文貽完畢後，將在監所執
      行之證人黃憲瑜提訊，且該證人黃憲諭係經檢察官直接提
      訊，未經警察機關，亦有各該查訊流程在案可稽，可見證
      人黃憲瑜於偵查中所述，係在自由意志下證述，證人黃憲
      諭嗣後翻異之詞，顯係迴護、避重就輕之詞，顯不足採，
      是應以證人黃憲瑜於偵查中所為之證述，較為可採信。
  (三)、證人鄭文龍就其於九十年農曆過年後至九十年五、六月（
      國曆）間，先以電話聯絡同案被告甲○○接洽購買一千元
      之第二級毒品安非他命後，雙方即約在同案被告甲○○位
      於宜蘭市○○路二十九巷八十八弄四十號五樓住家樓下，
      由被告丙○○將毒品安非他命拿下樓，雙方一手交錢一手
      交貨完成交易，其先後購買至少五次，有時打電話給同案
      被告甲○○時，是被告丙○○所接，被告丙○○亦可決定
      是否要賣毒品之事實，已於偵查中指證確向同案被告甲○
      ○購買安非他命，且由被告丙○○即綽號「龍欣」之人交
      付毒品等情明確在卷（見偵字第二二三六號卷第一一九頁
      ），證人鄭文龍對於購買之次數如何，雖僅陳述購買毒品
      安非他命之次數最少五次等語，而未確定其購買次數，但
      此恰足以符合多次交易，記憶難免模糊之情，尚不能因此
      遽謂不實，自得依罪疑惟輕原則，依前開證人所供最少之
      次數予以從寬認定，是僅認定被告等人先後以一千元之價
      格販賣第二級毒品安非他命予鄭文龍共五次之事實。而雖
      證人鄭文龍於原審改稱：我是跟被告甲○○一起合買安非
      他命，我每次出一、二千元，他出三、五千元，合買過五
      、六次，買回來依目視來分用，一千元可以買零點五公克
      的安非他命，毒品是被告甲○○拿回來給我的，有時候我
      在樓下等被告丙○○拿給我云云（見原審卷四十一頁），
      然則毒品價格昂貴，買賣雙方特重交易數量，為眾所週知
      之事實，如何可能以目視之方法分用？該翻異之情節，實
      與常情有違，難以信實。再參以證人鄭文龍於原審調查時
      先稱：與被告甲○○有仇，他因賭博的事情在九十年五、
      六月時找人打我過云云（見原審卷四十一頁），後稱：與
      被告丙○○有仇，他在九十年五、六月間有打我，所以我
      才故意陷害他云云（見原審卷第一三九頁），但縱有結怨
      ，竟誣指仇人販售毒品之重罪，已難盡信，況伊所稱以目
      視方式，分配合買毒品，則又見交情至深，可見所謂結仇
      、合買云云，無非曲意迴護、附和被告否認犯罪之詞，殊
      無可採。
  (四)、被告丙○○雖辯稱未與被告甲○○共同販賣第一級毒品海
      洛因、第二級毒品安非他命云云，惟據證人游雅惠於原審
      明確證稱：毒品是跟「龍欣」拿的等語（見原審卷第三十
      九頁）；證人鄭文龍在偵查中證稱：我看到「龍欣」在那
      邊（按指甲○○住處），他坐在那裡看電視、聊天，也有
      看到「龍欣」幫甲○○送安非他命給人家，他們的方式是
      若友人打電話給甲○○，甲○○就會將毒品交給「龍欣」
      ，再由「龍欣」騎他的一台一二五ＣＣ機車，去送毒品，
      他送完貨回來就拿錢給甲○○，我看「龍欣」送貨有二、
      三次，我是打電話給他，便約在甲○○家樓下，毒品都是
      「龍欣」拿下來，我們就一手交錢，一手交貨，我打電話
      給甲○○時，有幾次是「龍欣」接的等語（見偵字第二二
      三六號卷第一一九頁），雖證人游雅惠、鄭文龍於原審嗣
      後均改稱因與被告丙○○有仇，始為不實之指述云云，惟
      證人游雅惠、鄭文龍先前對於前開購買毒品，經由丙○○
      收取金錢或交付毒品等情節均已指述詳盡，參以證人黃憲
      瑜證稱：我將錢交給「龍欣」，毒品則是甲○○從樓上丟
      下來或放在信箱或黏在公共電話下面，「龍欣」向我收過
      三、四次錢，在礁溪那邊，「龍欣」曾經拿毒品給我等語
      （見偵字第二二三六號卷第一０四至一０五頁）及證人石
      建堂證稱：我曾經看過「龍欣」在校舍路五樓樓下拿錢給
      甲○○，也曾經看過如果有人打電話上來給甲○○，之後
      就是「龍欣」下去，「龍欣」上來後就會拿錢給甲○○等
      語明確（同上偵卷一五二頁），暨該證人游雅惠、黃憲瑜
      、鄭文龍於偵查時透過卷附照片及指認牆均指認「龍欣」
      即為被告丙○○無誤（同上偵卷一四二、一七八頁），證
      人黃憲瑜復於原審調查時再稱：伊在偵查中指龍欣是被告
      丙○○沒有錯等語（見原審卷第三十八頁），甚且證人郭
      雅芬、石建堂亦一致指稱被告丙○○即為綽號「龍欣」之
      人（見同上偵查卷第一四二頁、一五二頁、一七八頁），
      核諸證人游雅惠、黃憲瑜、郭雅芬、石建堂等人與被告丙
      ○○並無怨隙，並無誣指被告丙○○犯罪之必要，故證人
      游雅惠、黃憲瑜、鄭文龍前開證述經由被告丙○○購買毒
      品等情，堪以認定。被告丙○○雖辯稱僅有幫被告甲○○
      拿包東西至樓下一次，且由白報紙包住，不知所拿為何物
      云云，惟證人游雅惠、鄭文龍、黃憲瑜、石建堂等人至被
      告甲○○家中購買、施用毒品之時間均不相同，若被告丙
      ○○僅拿過一次，何以上開證人均曾見聞被告丙○○為同
      案被告甲○○收取金錢或交付毒品？參以被告丙○○及同
      案被告甲○○對於證人游雅惠、鄭文龍、石建堂之證詞，
      均泛稱曾毆打過證人或證人之親人為由，而認證人所述不
      實，其說詞如出一轍，不合常情，顯為臨訟之辯詞，難予
      採信。
  (五)、關於同案被告甲○○指稱：丙○○我不很熟，是我在選舉
      （指證人吳美容參選）時認識的，他很少去我家云云（原
      審卷六十八頁），而否認與被告丙○○為熟識之人，惟依
      證人吳美容於原審中證稱：我認識被告甲○○，但是不熟
      ，他哥哥我比較熟，我不認識被告丙○○，因為幫我的人
      很多，我對被告丙○○實在沒有印象等語（見原審卷八十
      三頁），顯見證人吳美容與被告丙○○原並不相識。又同
      案被告甲○○復於原審中坦承：選舉的時候是我帶被告丙
      ○○去幫忙的等語（見原審卷八十三頁），被告丙○○亦
      坦承：選舉的時候是被告甲○○帶我去吳美容那裡幫忙的
      等語（同上頁），由此可知被告丙○○本不認識證人吳美
      容，而係經由同案被告甲○○帶同去幫忙後，始知道證人
      吳美容該人，同案被告甲○○既帶同被告丙○○至證人吳
      美容處幫忙選舉，足見被告甲○○與被告丙○○在選舉之
      前即為熟識之朋友，是同案被告甲○○辯稱與被告丙○○
      不熟，且係經由選舉時認識等情云云，顯係迴護被告丙○
      ○之詞，尚不足採，不能資為有利於被告丙○○認定之依
      據。
  (六)、關於同案被告甲○○雖辯稱扣案之海洛因係伊父所持有、
      施用以減輕病痛云云，惟依同案被告甲○○於偵查中所述
      「（海洛因是在那裏查扣？）我不知道」、「（不知道海
      洛因從何處查扣、為何知道是你父親所有？）我知道他的
      」等語（見偵字第二二三六號卷第五十八至五十九頁），
      其僅空言指稱海洛因係伊父所有，並無從提出證據以實其
      說，而同案被告甲○○之母親石董淑瓊、姊姊石惠珍均證
      稱甲○○之父未吸食毒品，雖見甲○○交渠抽過含白粉之
      香煙，仍不知係何物等語（見偵字第二二三六號卷第一八
      七、一八八頁），仍不足資為有利於被告丙○○及同案被
      告甲○○認定之依據。事實上，被告丙○○與同案被告甲
      ○○確有共同販賣海洛因及安非他命之情事，迭據上開各
      買毒之證人供述綦詳，業如前述，甚且上開證人並非僅就
      自己買毒之事以作供述，尚就其對於他人買毒之事，以證
      人身分將其親見親聞之事證述綦詳，其中證人游雅惠指證
      ：「郭雅芬曾經向甲○○買毒品沒有付錢。」（見同偵查
      卷第六十八頁）、「林文貽確實有向甲○○買毒品。」（
      同上偵卷第六十九頁）、證人黃憲瑜指稱：「（問：有無
      與林文貽一起買過毒品？）有的。」「（問：是否曾經介
      紹林文貽向甲○○買毒品？）是一起去買。」（同上偵查
      卷第一○三頁），另證人林文貽亦證稱：「我曾聽甲○○
      自己說過，他每次進貨（按指毒品）皆要花新台幣五、六
      十萬元以上。」（見警詢卷第四十四頁）、「我看過黃憲
      瑜（向甲○○）買（毒品）好幾次，他也是買海洛因及安
      非他命。」（同上偵查卷九十六頁）、「我看到她（按指
      郭雅芬）時常去向甲○○要毒品。」等語（同上偵查卷第
      九十七頁），再參以同案被告甲○○家中經警查扣得分裝
      袋一百九十個之多，縱然同案被告甲○○及其姊石惠珍指
      稱係伊父裝藥所用云云（同上偵查卷第一八八頁），但該
      分裝袋大小僅約一指之長度，已經原審調出當庭勘驗明確
      ，恰與一般毒販分裝毒品所用之包裝袋相同，為本院因職
      務所知悉之事，可見不可能用以裝置中藥，至於西藥丸則
      醫院本有包裝，何須自己再行分裝？證人林文貽復指證：
      在被告甲○○住處買毒品時，「有看到分裝袋之情」（同
      上偵查卷第九十七頁），證人郭雅芬指證：「我因經常至
      其（按指同案被告甲○○）住處找其聊天，甲○○的住處
      常常有人直接去買毒品，我也見過甲○○將分裝好毒品拿
      出去賣。」（見警詢卷第三十八頁），足見被告丙○○及
      同案被告甲○○確有利用分裝袋分裝毒品而販賣牟利之情
      ，足堪認定。
  (七)、扣案之附表編號一所示之物，為第一級毒品海洛因，合計
      淨重四．八一公克，純度百分之二十點二九，純質淨重○
      ．九八公克，而扣案之附表編號二所示之物，為第二級毒
      品安非他命，合計淨重八．八○公克，此分別有法務部調
      查局九十一年四月三日調科壹字第三０００００五九五號
      及九十二年一月二十八日調科壹字第０九二六００一四０
      四０號檢驗通知書在卷（見偵字第二二三六號卷第二○三
      頁、偵字第二四三號卷第二十四頁）可稽。而前開扣案毒
      品係在同案被告甲○○家中搜出，為同案被告甲○○所直
      承（見偵字第二二三六號卷第二十七頁），並經證人即承
      辦員警簡寧彥於原審中證述明確在卷（見原審卷第一○二
      頁），且有扣押物品清冊（見警卷四十九頁）、清單一份
      （見偵字第二四三號卷第五頁）存卷可參，足見同案被告
      甲○○確實持有不少之第一級毒品及第二級毒品，其中，
      第一級毒品成分多所稀釋，要與一般下游販毒者持有情形
      相符。參以同案被告甲○○在警訊時曾供稱：海洛因量大
      約（在被查獲）二十天前在同一地點吸食，海洛因大約二
      十天左右使用一次等語（見警詢卷第八頁），而同案被告
      甲○○查獲時採集其尿液送驗結果，僅有甲基安非他命之
      陽性反應，而無鴉片類之反應，有慈濟大學濫用藥物檢驗
      中心檢驗總表一份在案（見偵字第二四三號卷第二十五頁
      ）可憑，同案被告甲○○雖於本院前審中仍辯稱：「我曾
      經在朋友處偶而吸用到海洛因，但我沒有成癮。」等語（
      見本院前審卷第一三六頁），可見被告甲○○所持有之該
      第一級毒品海洛因並非單純供己施用而已，否則何必收藏
      數量不小之海洛因？益徵前開扣案之第一級毒品海洛因及
      第二級毒品安非他命，確係被告丙○○及同案被告甲○○
      二人預供販賣而持有無疑。
  (八)、又按販賣毒品海洛因及安非他命均係政府嚴予查緝之犯罪
      行為，且海洛因及安非他命均可任意分裝或增減其分量，
      而每次買賣之價量，亦隨時隨雙方關係之深淺、當時之資
      力、需求程度及對行情之認知等因素，機動的調整，因之
      販賣之利得，除經坦承犯行，或帳冊價量均記載明確外，
      委難察得實情，是縱未確切查得販賣賺取之實際差價，但
      除別有事證，足認係按同一價格轉讓，確未牟利之情形外
      ，尚難執此認非法販賣之事證有所不足，致知過坦承者難
      辭重典，飾詞否認者反得逞僥倖，而失情理之平；且第一
      級毒品海洛因及第二級毒品安非他命之價格不低，取得不
      易，凡為販賣之不法勾當者，苟無利可圖，應無甘冒被查
      緝法辦重刑之危險，平白無端義務為該買賣之工作，是其
      販入之價格必較售出之價格低廉，而有從中賺取買賣差價
      牟利之意圖及事實，應屬符合論理法則且不違背社會通常
      經驗之合理判斷。本件證人游雅惠、黃憲諭、鄭文龍均一
      致證稱其等確有向甲○○購買第一級、第二級毒品，並經
      由綽號「龍欣」之被告丙○○進行交易之事實，已如前述
      ，既然毒品價值高昂，同案被告甲○○每次購進必花費不
      貲，被告及同案被告甲○○共同販售第一級、第二級毒品
      予他人，果若無利可圖，又何需甘冒如此大之風險？是同
      案被告甲○○與被告丙○○確有販賣第一級毒品海洛因及
      第二級毒品安非他命營利之意圖，堪可認定。
  (九)、末按，被告選任辯護人雖於本院準備程序中，聲請再度傳
      喚游雅惠、黃憲諭、林文貽等人到庭，惟其嗣已於本院九
      十五年十月二十四日準備程序及審判期日均陳明捨棄傳喚
      證人游雅惠、黃憲諭、林文貽等人到庭（見本院卷第五十
      四頁反面、八十三頁），是前開聲請，係同一證人重覆聲
      請傳喚，核無調查之必要，併此指明。綜上所述，本件事
      證已臻明確，被告丙○○共同連續販賣第一級毒品海洛因
      、第二級毒品安非他命，均堪認定，應依法論科。
二、法律適用：
  (一)、按被告行為後，毒品危害防制條例於九十二年七月九日公
      布修正全文，並自九十三年一月九日施行。惟其中毒品危
      害防制條例第四條第一項、第二項之販賣第一級毒品及販
      賣第二級毒品罪之犯罪構成要件及法定刑均未修正，自無
      新舊法比較適用之問題。核被告丙○○所為，係犯毒品危
      害防制條例第四條第一項、第二項之販賣第一級毒品、販
      賣第二級毒品罪。又販賣毒品當然含有持有行為，其持有
      毒品之低度行為，應為販賣毒品之高度行為所吸收，不另
      論以持有毒品罪。
  (二)、被告丙○○與同案被告甲○○二人就上揭販賣第一級毒品
      、第二級毒品之犯行，有犯意聯絡及行為分擔，均為共同
      正犯。至於九十五年七月一日經修正生效施行之刑法第二
      十八條之原條文內容，雖由「二人以上共同實施犯罪之行
      為者，皆為正犯。」，修正更改為「二人以上共同實行犯
      罪之行為者，皆為正犯」。然關於上開共同正犯之條文用
      語之修正，並不影響本件之論罪科刑，不生新舊法比較適
      用之問題，按「行為後刑法條文經修正，惟無有利、不利
      情形（如刑法第十五條、第二十八條、第三十條之文字修
      正，第五十五條但書、第五十九條實務見解之明文化、第
      二十六條未遂犯減輕其刑之規定移列為第二十五條等），
      應適用裁判時法。」最高法院九十五年九月十四日第五次
      刑事庭臨時庭長會議、九十五年十一月七日第二十一次刑
      事庭會議決議在案，是以本件關於共同正犯部分之條文，
      則引用刑法第二十八條。
  (三)、被告行為後，刑法第五十六條連續犯之規定，業於九十四
      年一月七日修正公布刪除，並於九十五年七月一日施行，
      則被告之犯行，因行為後新法業已刪除連續犯之規定，此
      刪除雖非犯罪構成要件之變更，但顯已影響行為人刑罰之
      法律效果，自屬法律有變更，依新法第二條第一項規定，
      比較新、舊法結果，仍應適用較有利於被告之行為時法律
      即舊法論以連續犯（最高法院九十五年第八次刑事庭會議
      決議參照）。被告丙○○先後多次販賣第一級毒品海洛因
      、第二級毒品安非他命犯行，均時間緊接，方法相同，各
      觸犯構成要件相同之罪，顯係基於概括犯意為之，均為連
      續犯，爰依修正前刑法第五十六條之規定各以一罪論，並
      均加重其刑（惟法定刑死刑及無期徒刑部分依法不得加重
      ，僅就有期徒刑部分加重其刑，至刑法第六十四條、第六
      十五條雖於九十四年一月七日已有修正，並於九十五年七
      月一日施行，惟刑法第六十四條第一項及第六十五條第一
      項關於死刑、無期徒刑加重之規定，均未修正，自無新舊
      法比較適用之問題，附此敘明。）
  (四)、又被告丙○○所犯上開連續販賣第一級毒品罪與連續販賣
      第二級毒品罪間，犯意各別，罪名不同，應分論併罰之。
三、原審以被告丙○○犯罪事證明確，予以論罪科刑，固非無見
    ，惟查：
  (一)、原審就販賣第一級毒品罪及販賣第二級毒品罪部分，未明
      確認定被告二人販賣之次數及價額，並就其販賣毒品所得
      之財物依法宣告沒收，及如該財物全部或一部不能沒收時
      ，以其財產抵償之，尚嫌未洽。
  (二)、又販賣毒品雖當然含有持有行為，惟被告持有毒品之行為
      ，究否應另行論罪，仍應詳予敘明，原審漏未敘明，自有
      未合。
  (三)、另被告丙○○所犯上開連續販賣第一級毒品罪與連續販賣
      第二級毒品罪二罪間，犯意各別，罪名不同，應分論併罰
      之。原判決於論罪欄內並未說明，即逕就被告所犯上開二
      罪定其應執行之刑，亦有未合。
  (四)、本件扣案之海洛因及安非他命外包裝各重一‧二六公克及
      二．五四公克（見九十一年度偵字第二二三六號卷第二○
      三頁、同年度偵字第二四三號卷第二十四頁），該包裝既
      係用以包裹毒品，防其裸露、潮濕，便於攜帶販賣，自係
      供販賣毒品所用之物，其中如屬被告丙○○及同案被告甲
      ○○二人所有者，該包裝毒品之物，除無從與毒品析離者
      外，係供犯罪所用之物，並非毒品本身，即應依毒品危害
      防制條例第十九條第一項之規定宣告沒收之，方屬適法。
      原判決理由僅載稱：「扣案之第一級毒品海洛因六包（合
      計淨重四點一八公克，純度百分之二十點二九純質淨重零
      點九八公克）、第二級毒品安非他命十二小包（合計淨重
      八點八０公克），應依毒品危害防制條例第十八條第一項
      前段規定沒收銷燬之。」（原判決第十三頁第十行至第十
      二行），惟就上開毒品之外包裝究否屬被告丙○○及同案
      被告甲○○等二人所有之物，是否應依毒品危害防制條例
      第十九條第一項規定宣告沒收，抑或因無從與毒品析離，
      而應依同條例第十八條第一項前段規定，併予宣告沒收銷
      燬之，均未予論述，自有判決理由不備之違誤（最高法院
      九十五年度台上字第四六一二號判決意旨第四至五頁同此
      指摘）。
  (五)、又行為後法律有變更者，依修正前刑法第二條第一項之規
      定，以適用裁判時法為原則，如行為時法有利於行為人，
      則例外適用行為時法；依修正後刑法第二條第一項規定，
      以適用行為時法為原則，惟如裁判時法有利於行為人，則
      例外的適用裁判時法。以往實務見解，認原判決未及比較
      適用新舊法時，上訴後，雖比較結果以舊法有利於行為人
      ，而原判決別無其他撤銷事由，仍應由本院以此為由撤銷
      改判。惟修正後之規定係以適用行為時法為原則，因此原
      判決雖未及比較適用，然上訴本院後，關於連續犯、數罪
      併罰之規定，經比較新舊法，行為後之法律並非較有利於
      行為人，仍應適用行為時法，則原判決適用行為時法即無
      不當，自不構成撤銷之事由，併予敘明。
四、檢察官上訴意旨略以被告丙○○之犯行在於販賣毒品，且由
    本件指認被告丙○○及同案被告甲○○之證人人數，可知其
    等所販賣之數量絕非微量，被告丙○○犯情無可憫恕，指摘
    原審依刑法第五十九條規定予以減輕係不當，提起上訴云云
    ，為無理由（詳如后述），至被告上訴意旨否認有販賣毒品
    之情事，辯以：指證嫌犯，應禁止誘導及一對一之指認，警
    政署並訂有「警察機關實施指認犯罪嫌疑人程序要領」為據
    ，本件證人指認被告丙○○時均僅提示被告之照片供證人黃
    憲瑜、鄭文龍、游雅惠、郭雅芬、石建堂等人指認，復於偵
    查中透過指認牆由證人黃憲瑜、鄭文龍、游雅惠、郭雅芬等
    人指認，及於偵查中命證人石建堂指認外，於原審歷次調查
    審理中均無再為指認之情事，上開指認過程，顯與前揭指認
    要領程序不符，原審遽而採為認罪之依據，已有未洽。且被
    告丙○○與本案證人間，倘非毫不相識，即係存有怨隙，證
    人殊無迴護被告之理，況證人游雅惠因被告丙○○曾毆打其
    父，而證人鄭文龍亦因與被告有恩怨，其等證詞全屬誣陷之
    詞，不得遽採。再者，被告丙○○受託轉交白報紙包住之物
    予黃憲瑜，並未加以過問，無與黃憲瑜有何對話，縱其內之
    物為毒品，被告丙○○不知其內何物，要無販毒故意可言，
    至證人郭雅芬於偵查中證稱伊聽朋友說幫甲○○送貨者為一
    位綽號「龍欣」之人，「龍欣」沒有拿毒品給伊，伊好像有
    在甲○○處看過「龍欣」等語、「筆錄是警察寫好叫我再說
    一遍…筆錄是警察寫好之前叫我照念…」（見偵字第二二三
    六號卷第一四四頁、五十七頁）等語；證人石建堂於偵查中
    所證：曾經看過「龍欣」在校舍路五樓樓下拿錢給甲○○，
    也曾經看過如果有人打電話上來給甲○○，之後就是「龍欣
    」下去，「龍欣」上來後就會拿錢給甲○○，但是甲○○交
    什麼東西給「龍欣」帶下去，伊沒有看到等語（見同上偵查
    卷第一五二頁），可見證人郭雅芬、石建堂之證詞，倘非屬
    聽聞而來，即屬不確定之事，不足為採云云，指摘原判決不
    當，惟按：證人黃憲瑜、鄭文龍、游雅惠、郭雅芬、石建堂
    等人於偵查中雖先經由照片指認被告即為綽號「龍欣」之人
    （見偵字第二二三六號卷第一四二頁、一五二頁），惟嗣後
    均經證人於偵查庭透過指認牆一致指認被告無誤（見同上偵
    查卷第一七八頁），況證人郭雅芬、石建堂並未經由被告購
    買毒品，其二人仍一致指認被告即為「龍欣」之人，甚且證
    人石建堂復於偵查中當庭指認在庭之被告丙○○即為綽號「
    龍欣」之人（見同上偵查卷第二一五頁），多位證人均為一
    致之指認，被告苟非綽號「龍欣」之人，何以致此？被告上
    訴意旨空言指摘，前開指認程序存有誘導瑕疵云云，自難率
    而採為有利於被告丙○○之認定。又被告上訴意旨，仍執陳
    詞指摘證人游雅惠因被告丙○○曾毆打其父，而證人鄭文龍
    亦因與被告有恩怨，其等證詞有誣陷被告之情；另被告辯以
    其因受託轉交白報紙包住之物予黃憲瑜，並未加以過問，無
    與黃憲瑜有何對話，縱其內之物為毒品，因被告丙○○不知
    其內何物，並無販毒故意等節，已經本院敘明，被告前開所
    辯，尚難憑採，業如前述，被告徒為爭執，自無理由。至證
    人石建堂於偵查中所證：曾經看過「龍欣」在校舍路五樓樓
    下拿錢給甲○○，也曾經看過如果有人打電話上來給甲○○
    ，之後就是「龍欣」下去，「龍欣」上來後就會拿錢給甲○
    ○等語明確（同上偵查卷第一五二頁），為證人石建堂親自
    見聞之事實，難謂有何傳聞之情，而證人石建堂雖亦證稱：
    但是甲○○交什麼東西給「龍欣」帶下去，伊沒有看到等語
    （見同上偵查卷第一五二頁），惟證人石建堂證述情節，已
    與證人鄭文龍所述被告等人販賣毒品交易之情節相符，證人
    石建堂上開證述，雖不能作為被告販賣毒品之直接證據，仍
    得作為證人鄭文龍所述被告等人販毒情節之佐證。另證人郭
    雅芬並未經由被告丙○○向同案被告甲○○購買毒品，且證
    人郭雅芬亦於偵查中僅指認被告丙○○即為「龍欣」之人，
    況證人郭雅芬更於偵查中已明確證稱「（之前有無在宜蘭縣
    警察局刑警隊製作筆錄，是否實在？）是的」等語（見同上
    偵查卷第五十七頁），從而被告上訴意旨仍辯以證人郭雅芬
    、石建堂之證詞，倘非屬聽聞而來，即屬不確定之事，不足
    為採云云，亦屬無據，是被告上訴，亦無理由。惟原判決關
    於被告丙○○部分既有前揭可議之處，自屬不能維持，應由
    本院就原判決關於被告丙○○部分，予以撤銷改判。查本院
    審酌被告丙○○並非主謀，雖參與販賣毒品之犯行，惟其僅
    為收取金錢、交付毒品之行為分擔，依證人石建堂所述，其
    等販毒所得之金錢，亦全數交予同案被告甲○○，所販賣之
    毒品數量尚微，所查獲之毒品數量無多，情輕法重，堪予憫
    恕，雖科以法定最低度之刑，猶嫌過重，爰依刑法第五十九
    條規定，減輕其刑，並先加重後減輕之（至刑法第五十九條
    於九十五年一月七日刑法修正時，雖亦有修正，惟刑法第五
    十九條之修正為實務見解之明文化，非法律有變更，應依一
    般法律適用原則，適用裁判時法，同前所述，茲不贅述）。
    爰審酌被告丙○○犯罪之動機、目的、手段，販賣毒品對於
    國民健康之戕害，暨其販售毒品之數量與犯罪後之態度等一
    切情狀，就共同連續販賣第一級毒品罪部分，量處有期徒刑
    七年五月就共同連續販賣第二級毒品罪部分，量處有期徒刑
    三年二月。又被告行為後，刑法第五十一條有關數罪併罰部
    分，亦有修正，修正前刑法第五十一條規定：「數罪併罰，
    分別宣告其罪之刑，依左列各款定其應執行者：」其中第五
    款規定：「宣告多數有期徒刑者，於各刑中之最長期以上，
    各刑合併之刑期以下，定其刑期。但不得逾二十年。」，修
    正後刑法第五十一條第五款則規定：「宣告多數有期徒刑者
    ，於各刑中之最長期以上，各刑合併之刑期以下，定其刑期
    。但不得逾三十年。」，經比較新舊法之結果，修正後之規
    定並非較有利於被告，依刑法第二條第一項前段之規定，仍
    應依修正前之刑法，就被告前開所犯共同連續販賣第一級毒
    品及共同連續販賣第二級毒品罪部分所處之刑，定其應執行
    刑為有期徒刑為十年四月，以示懲儆。
五、扣案如附表編號一、二所示之海洛因、安非他命係屬查獲之
    毒品，應依法宣告沒收銷燬之。又「直接包裹毒品之外包裝
    袋，難免沾染毒品殘渣，而難以析離，事實審法院依其情形
    ，如認係毒品而一併諭知沒收之，亦難認於法有違。」最高
    法院九十四年度台上字第六三四六號判決採相同見解；「按
    法務部調查局鑑定毒品時，一般係以傾倒之方式，將包裝袋
    內之毒品倒出與包裝袋分離而稱重，必要時亦會輔以刮杓取
    出袋內粉末，然無論依何種方式分離，包裝袋內均會有極微
    量毒品殘留。原判決附表一所示之海洛因，附表二所示之安
    非他命，均為毒品，其包裝袋若與其內包裝之毒品分離時，
    仍會有殘留之毒品難以析離，原判決將之全部視為毒品，而
    依毒品危害防制條例第十八條第一項前段之規定予以宣告沒
    收銷燬，並無不當。」最高法院九十五年度台上字第三七三
    九號判決亦採同一見解。是本件包裹附表編號一、二所示，
    第一級毒品海洛因之包裝袋六只及包覆第二級毒品安非他命
    之包裝袋十二只，均係用以直接包覆、防止扣案毒品海洛因
    散逸，依前揭說明，其與包裝袋毒品分離時，依通常鑑驗方
    法，均會產生殘留毒品無法析離秤重之情況，應併依毒品危
    害防制條例第十八條第一項前段之規定宣告沒收銷燬之。而
    分裝袋一百九十個為共犯甲○○所有，供其等犯販賣第一級
    毒品罪所用之物，亦應依法宣告沒收；又被告丙○○與同案
    被告甲○○共同販賣第一級毒品所得款項，共計四千元（販
    賣予黃憲瑜部分二次共計四千元），而渠二人共同販賣第二
    級毒品部分所得款項，共計三萬七千元（販賣予游雅惠部分
    二次共三萬元、黃憲瑜部分二次共二千元、鄭文龍部分五次
    共五千元），雖未扣案仍應依法諭知沒收，如全部或一部不
    能沒收時，則以其財產抵償之。至於附表編號四扣案之現金
    四萬五千元部分，證人石董淑瓊已明確證稱其為讓甲○○去
    越南結婚，曾拿取五萬元費用予甲○○等語（見偵字第二二
    三六號卷第一八六頁），而甲○○亦確拿取五千元給旅行社
    職員黃惠美委託辦理前往越南之手續等情，並經證人黃惠美
    結證明確（見同上偵查卷第一八六頁），足徵前開現金為證
    人石董淑瓊給同案被告甲○○去越南結婚之費用無疑。此外
    ，尚無證據證明該扣案之現金為被告丙○○與同案被告甲○
    ○因犯罪所得之財物，爰不予以宣告沒收。
據上論斷，應依刑事訴訟法第三百六十九條第一項前段、第三百
六十四條、第二百九十九條第一項前段，毒品危害防制條例第四
條第一項、第二項、第十八條第一項前段、第十九條第一項，刑
法第二條第一項、第十一條前段、第二十八條、第五十九條、修
正前刑法第五十六條、第五十一條第五款，判決如主文。
本案經檢察官黃東焄到庭執行職務。
中    華    民    國    95    年    12    月    21    日
                  刑事第一庭審判長法  官  蔡  長  溪
                                  法  官  陳  春  秋
                                  法  官  林  俊  益
以上正本證明與原本無異。
如不服本判決，應於收受送達後十日內向本院提出上訴書狀，其
未敘述上訴之理由者並得於提起上訴後十日內向本院補提理由書
。
                                  書記官  廖  月  女
中    華    民    國    96    年    1     月    2     日
附錄：本案論罪科刑法條全文
毒品危害防制條例第四條
製造、運輸、販賣第一級毒品者，處死刑或無期徒刑；處無期徒
刑者，得併科新台幣一千萬元以下罰金。
製造、運輸、販賣第二級毒品者，處無期徒刑或七年以上有期徒
刑，得併科新台幣七百萬元以下罰金。
製造、運輸、販賣第三級毒品者，處五年以上有期徒刑，得併科
新台幣五百萬元以下罰金。
製造、運輸、販賣專供製造或施用毒品之器具者，處一年以上七
年以下有期徒刑，得併科新台幣一百萬元以下罰金。
前四項之未遂犯罰之。
附表：
┌──┬───────────┬────────────┬───────┐
│編號│        品名          │          數量          │備          註│
├──┼───────────┼────────────┼───────┤
│ 一 │  海洛因六小包        │  合計淨重肆點捌壹公克  │查獲之第一級毒│
│    │  及包裝紙六只        │  （包裝重壹點二陸公克）│品            │
│    │                      │  純度百分之二十點二九  │              │
│    │                      │  純質淨重零點玖捌公克  │              │
│    │                      │                        │              │
│    │                      │                        │              │
├──┼───────────┼────────────┼───────┤
│ 二 │  安非他命十二小包    │  合計淨重捌點捌零公克  │查獲之第二級毒│
│    │  及包裝紙十二只      │  （包裝重貳點伍肆公克）│品            │
├──┼───────────┼────────────┼───────┤
│ 三 │  分裝袋              │  壹佰玖拾個            │屬被告甲○○所│
│    │                      │                        │有供共同販賣第│
│    │                      │                        │一級毒品所用之│
│    │                      │                        │物            │
├──┼───────────┼────────────┼───────┤
│ 四 │  現金                │  新台幣肆萬伍仟元      │與本件犯罪無關│
├──┼───────────┼────────────┼───────┤
│ 五 │  提撥管              │  壹支                  │同上          │
├──┼───────────┼────────────┼───────┤
│ 六 │  吸食器              │  壹組                  │同上          │
└──┴───────────┴────────────┴───────┘


司法院資訊處製作；財團法人民間司法改革基金會備份。
